臺灣高雄地方法院民事判決　　　　　　　94年度訴字第1793號
原　　　告　　臺北國際商業銀行股份有限公司
法定代理人　　丙○○
訴訟代理人　　丁○○
被　　　告　　甲○○
兼訴訟代理人　乙○○
上列當事人間請求塗銷所有權移轉登記事件，本院於民國94年10
月13日言詞辯論終結，判決如下：
    主      文
確認被告甲○○與乙○○間，就高雄市苓雅區○○○段八九二、
八九二之一地號土地，應有部分萬分之二四六，及坐落其上同段
第八六○○建號即門牌號碼高雄市苓雅區○○○路二一九巷二一
號二樓建物之買賣關係不存在。
被告甲○○應將前項土地及建物，於民國九十四年三月二十五日
，以買賣為原因所為之所有權移轉登記予以塗銷。
訴訟費用由被告負擔。
    事實及理由
一、按訴狀送達後，原告不得將原訴變更或追加他訴，但請求之
    基礎事實同一者，不在此限，民事訴訟法第255 條第1 項第
    2 款定有明文。查本件原告起訴時，先位聲明請求被告2 人
    間就高雄市苓雅區○○○段892 、892 之1 地號土地，應有
    部分萬分之246 ，及坐落其上同段8600建號即門牌號碼高雄
    市苓雅區○○○路219 巷21號2 樓建物（以下合稱「系爭不
    動產」），於民國94年3 月17日所為之所有權贈與之債權及
    物權行為，應予撤銷；被告甲○○就系爭不動產於94年3 月
    25日，以買賣為原因之所有權移轉登記應予塗銷，備位聲明
    則請求被告2 人間就系爭不動產於94年3 月17日所為之所有
    權買賣之債權及物權行為，應予撤銷；被告甲○○就系爭不
    動產於94年3 月25日，以買賣為原因之所有權移轉登記應予
    塗銷。嗣於訴訟審理中，以同一基礎事實，變更先位聲明為
    確認被告2 人間就系爭不動產之買賣關係不存在；被告甲○
    ○就系爭不動產，於94年3 月25日，以買賣為原因所為之所
    有權移轉登記應予塗銷，備位聲明則變更為被告2 人間就系
    爭不動產於94年3 月17日所為之所有權贈與之債權及物權行
    為，應予撤銷；被告甲○○就系爭不動產於94年3 月25日，
    以買賣為原因之所有權移轉登記應予塗銷，揆諸前揭規定，
    其訴之變更，應予准許。
二、又按法律關係之存否不明確，致原告在私法上之地位有受侵
    害之危險，而此危險得以對於被告之確認判決除去之者，即
    得依民事訴訟法第247 條之規定提起確認之訴，最高法院52
    年臺上字第1922號判例可資參照。再保證債務之所謂連帶，
    係指保證人與主債務人負同一債務，對於債權人各負全部給
    付之責任者而言，此就民法第272 條第1 項規定連帶債務之
    文義甚明。準此，連帶保證人既與主債務人對於債權人負同
    一債務，連帶保證人於連帶保證契約成立後，與債權人之債
    權債務關係即已發生，其所有之財產即為債權人之總擔保，
    如所為處分財產之行為有害及債權者，債權人自得以其債權
    有受侵害之危險為由，提起確認之訴。經查，本件原告以被
    告乙○○係訴外人覲鶴公司之連帶保證人，其將系爭不動產
    之所有權移轉登記予被告甲○○，侵害原告之債權為由，訴
    請確認被告2 人間就系爭不動產之買賣關係不存在，然為被
    告所否認，則被告2 人間就系爭不動產所為之買賣及移轉所
    有權之行為是否存在即不明確，並致原告債權有受侵害之危
    險。而此項不明確，得以本件確認之訴予以排除，故原告提
    起本件訴訟，先位請求確認被告2 人間就系爭不動產之買賣
    關係不存在，即有訴之利益，而為合法，合予敘明。
三、原告主張：訴外人覲鶴公司於93年2 月17日邀同訴外人方吉
    進、林忠和及被告乙○○為連帶保證人，向原告借款新臺幣
    （下同）28,000,000元，嗣覲鶴公司逾期清償前開借款本息
    ，經原告於94年5 月6 日提起訴訟，由本院於94年5 月31日
    以94年度重訴字第162 號判決覲鶴公司、方吉進、林忠和及
    被告乙○○，應連帶給付原告19,577,239元確定。詎被告乙
    ○○為求脫免清償債務之責，竟與其孫即被告甲○○通謀而
    虛偽為買賣及移轉所有權等債、物權行為，於94年3 月17日
    ，將其所有之系爭不動產出賣予被告甲○○，並於94年3 月
    25日辦理所有權移轉登記完畢。而被告乙○○除系爭不動產
    外，已無資力清償上開債務，故被告2 人就系爭不動產所為
    之買賣及移轉所有權之行為，顯均係通謀虛偽意思表示，而
    屬無效，原告自得先位請求確認被告2 人間，就系爭不動產
    所為之買賣關係不存在，並依民法第242 條之規定，代位行
    使被告乙○○之權利，請求被告甲○○就系爭不動產，於94
    年3 月25日，以買賣為原因所為之所有權移轉登記予以塗銷
    。又縱認被告2 人就系爭不動產所為之買賣及移轉所有權之
    行為，均係屬實，惟被告甲○○僅給付與被告乙○○900,00
    0 元，顯與系爭不動產之價值不相當，且被告2 人係二親等
    直系血親，依規定買賣行為視同贈與，故原告自得備位依民
    法第244 條第1 項之規定，請求撤銷被告2 人間就系爭不動
    產於94年3 月17日所為之所有權贈與之債權及物權行為，並
    請求被告甲○○應將系爭不動產於94年3 月25日，以買賣為
    原因所為之所有權移轉登記予以塗銷等語。為此，爰先位聲
    明請求：(一)確認被告2 人間就系爭不動產所為之買賣關係不
    存在。(二)被告甲○○就系爭不動產，於94年3 月25日，以買
    賣為原因之所有權移轉登記應予塗銷；備位聲明請求：(一)被
    告2 人間就系爭不動產於94年3 月17日所為之所有權贈與之
    債權及物權行為，應予撤銷。(二)被告甲○○就系爭不動產於
    94年3 月25日，以買賣為原因之所有權移轉登記應予塗銷。
三、被告則以：被告乙○○係因被告甲○○欲結婚，方將系爭不
    動產以低於市價之900,000 元價格出售予甲○○，被告甲○
    ○並不知被告乙○○擔任前開借款之連帶保證人，故雙方有
    買賣系爭不動產之真意，原告請求並無理由等語為辯。並聲
    明：駁回原告之訴。
四、兩造不爭執之事實：
  (一)覲鶴公司邀同訴外人方吉進、林忠和及被告乙○○為連帶保
    證人，向原告借款28,000,000元，嗣覲鶴公司逾期清償前開
    借款本息，經原告於94年5 月6 日提起訴訟，由本院於94年
    5 月31日以94年度重訴字第162 號判決覲鶴公司、方吉進、
    林忠和及被告乙○○，應連帶給付原告19,577,239元確定。
  (二)被告乙○○於94年3 月17日，將其所有之系爭不動產，出賣
    予被告甲○○，並於94年3 月25日辦理所有權移轉登記完畢
    。
  (三)被告乙○○除系爭不動產外，無資力清償上開債務。
五、得心證之理由：本件依兩造之陳述，爭執之重點應為：(一)被
    告2 人間就系爭不動產於94年3 月17日所為之買賣及移轉所
    有權之行為，是否為通謀虛偽意思表示？(二)原告得否代位請
    求塗銷系爭不動產之所有權移轉登記？
六、經查：
  (一)被告2 人間就系爭不動產於94年3 月17日所為之買賣及移轉
    所有權之行為，是否為通謀虛偽意思表示？
  1.按民法第87條規定，表意人與相對人通謀而為虛偽意思表示
    者，其意思表示無效，此所謂通謀虛偽意思表示，乃指表意
    人與相對人互相故意為非真意之表示而言，故相對人不僅須
    知表意人非真意，並須就表意人非真意之表示相與為非真意
    之合意，始為相當，最高法院86年度臺上字第3865號判決意
    旨可資參照。
  2.本件原告主張被告2 人間就系爭不動產於94年3 月17日所為
    之買賣及移轉所有權之行為，係通謀虛偽意思表示乙節，雖
    為被告2 人所否認，被告乙○○並陳稱係因甲○○已經訂婚
    ，應準媳婦要求，方將系爭不動產過戶給甲○○等語（見本
    院94年9 月8 日言詞辯論筆錄），惟經本院隔離詢問後，被
    告甲○○對被告乙○○將系爭不動產所有權移轉登記予伊之
    原因，卻陳稱：系爭不動產係乙○○提議過戶給伊的，提議
    當時伊並無女朋友，迄今亦未曾訂過婚，乙○○因怕伊以後
    沒房子住，所以才將系爭不動產過戶予伊等語（見本院94年
    10 月6日言詞辯論筆錄）。經本院再行詢問被告乙○○，其
    陳稱：當時甲○○已經要與一名女子訂婚，但親家說甲○○
    沒有房子不要訂婚，所以伊才將房子過戶給甲○○，但伊不
    知親家及那名女子的姓名等語（見本院94年10月6 日言詞辯
    論筆錄），除仍與被告甲○○所述完全不相同外，亦與其自
    己先前所述有異，而難認與常情相符，故依被告2 人所述，
    實難認被告2 人所述移轉系爭不動產所有權之原因為可採信
    。
  3.又被告2 人雖均辯稱被告甲○○確有交付系爭不動產買賣價
    金900,000 元予被告乙○○，且對買賣價金之交付方式，亦
    均陳稱係於94年3 月23日以匯款之方式交付，而非以現金方
    式交付，並提出存摺影本2 份佐證，惟被告乙○○之存摺影
    本，其上係記載94年3 月23日以現金方式存入900,000 元，
    該900,000 元隨即於94年3 月28日以現金提款方式領出；被
    告甲○○之存摺影本，其上則記載94年3 月18日分別存入現
    金500,000 元及410,000 元，並於94年3 月23日以現金方式
    提領900,000 元，與被告2 人所述交付買賣價金之方式，顯
    有出入；且被告甲○○雖陳稱其每月收入達30,000元，購買
    系爭不動產之買賣價金係其工作5 年之積蓄，惟經本院調取
    其最近5 年財產所得明細，發現其最近5 年薪資及其他所得
    收入合計僅925,586 元，有財產所得調件明細表1 份在卷可
    稽，再扣除必要生活支出，依常情判斷，實難想像被告甲○
    ○5 年內能單憑工作收入儲蓄900,000 元。再參以被告甲○
    ○自承94年3 月18日係其母親存款於其帳戶內，則被告甲○
    ○無購買系爭不動產之資力，其與被告乙○○利用現金提領
    及存入之方式，製作交付買賣系爭不動產價金之不實記錄自
    堪予認定。
  4.綜上，本件被告2 人所述移轉系爭不動產所有權之原因既不
    可採信，且被告甲○○無資力購買系爭不動產，參以被告甲
    ○○自陳現仍與其父母同住高雄市○○區○○街224 號，系
    爭不動產仍由被告乙○○居住等節，則其2 人無買賣系爭不
    動產及移轉系爭不動產所有權之合意甚明，故原告主張被告
    2 人間就系爭不動產所為之買賣及移轉所有權之行為，均為
    通謀虛偽所為之意思表示，堪予採信。
  (二)原告得否代位請求塗銷系爭不動產之所有權移轉登記？
    按表意人與相對人通謀而為虛偽意思表示者，其意思表示無
    效；債務人怠於行使其權利時，債權人因保全債權，得以自
    己之名義，行使其權利，民法第87條第1 項前段、第242 條
    分別定有明文。本件被告2 人間就系爭不動產所為之買賣及
    移轉所有權之行為，既均為通謀虛偽所為之意思表示，已如
    前述，則告原告主張其2 人間就系爭不動產所為之買賣及移
    轉所有權之行為，均屬無效，為有理由。故系爭不動產所有
    權人仍為被告乙○○，被告乙○○自得請求被告甲○○塗銷
    系爭不動產之所有權移轉登記。茲因其怠於行使此項權利，
    則原告依民法第242 條之規定，代位被告乙○○行使權利，
    自有理由。
七、綜上所述，本件原告主張被告2 人就系爭不動產所為之買賣
    及移轉所有權之行為，均為通謀虛偽所為之意思表示而無效
    ，為可採信，被告2 人抗辯有買賣系爭不動產之真意等云云
    尚不可採。從而，原告依民法第87條第1 項前段及同法第24
    2 條之規定，先位請求確認被告2 人間就系爭不動產之買賣
    關係不存在，並代位請求被告甲○○就系爭不動產於94年3
    月25日，以買賣為原因所為之所有權移轉登記應予塗銷，俱
    屬有理由，應予准許。另本院既認原告主張之先位請求有理
    由，並為其勝訴之判決，自無庸再行審酌原告備位請求有無
    理由，併予指明。
據上論斷，本件原告之訴為有理由，依民事訴訟法第78條、第85
條第1 項，判決如主文。
中　　華　　民　　國　　94　　年　　10　　月　　27　　日
                  民事第一庭  法　官　劉傑民
正本係照原本作成。
如不服本判決，應於送達後20日內，向本院提出上訴狀並表明上
訴理由，如於本判決宣示後送達前提起上訴者，應於判決送達後
10日內補提上訴理由書（須附繕本）。
中　　華　　民　　國　　94　　年　　10　　月　　27　　日
                              書記官　歐文政
